【裁判字號】    97,訴,4514
【裁判日期】    980218
【裁判案由】    分割共有物
【裁判全文】
臺灣臺北地方法院民事判決              97年度訴字第4514號
原      告  乙○○
訴訟代理人  吳忠德律師
被      告  甲○○
上列當事人間分割共有物事件，本院於民國98年2月4日言詞辯論
終結，判決如下：
    主  文
兩造共有坐落臺北縣新店市○○段塗潭小段三三地號、地目旱、
面積佰壹拾伍平方公尺土地准予分割，其分割方法如附圖所示
：即編號Ａ部分面積壹佰伍拾捌平方公尺分歸原告取得；編號Ｂ
部分面積壹佰伍拾柒平方公尺分歸被告取得。原告應給付被告新
臺幣肆仟元。
訴訟費用由原告負擔二分之一，餘由被告負擔。
    事實及理由
壹、程序方面
    原告經合法通知，未於言詞辯論期日到場，核無民事訴訟法
    第386 條所列各款情形，爰依被告之聲請，由其一造辯論而
    為判決，合先敘明。
貳、實體方面
一、原告主張：兩造共有坐落於臺北縣新店市○○段塗潭小段33
    地號，面積315 平方公尺之土地（下稱系爭土地），應有部
    分各為2分之1，且兩造間並無訂立不分割之協議，亦無因物
    之使用目的不能分割之情，然兩造無法協議分割，為此，爰
    依民法第823條第1項之規定，訴請分割系爭土地等語。並聲
    明：請准將系爭土地分割，並由原告取得如附圖所示Ａ部分
    ，被告取得如附圖所示Ｂ部分。
二、被告則以：系爭土地面積未及100 坪不能分割；如果要分割
    ，應由被告取得附圖所示Ａ部分，且系爭土地上作物為被告
    所栽種，原告亦應賠償被告等語置辯。並聲明：請求駁回原
    告之訴。
三、按共有物之各共有人，除因物之使用目的不能分割或契約訂
    有不分割之期限外，得隨時請求分割，民法第823條第1項定
    有明文。查原告主張兩造共有系爭土地，面積315 平方公尺
    ，應有部分各為2分之1，並無訂立不分割之協議，及無法協
    議分割之事實，業據原告提出系爭土地登記謄本（見本院97
    年度店調字第34號卷第4 頁）為證，且為被告所不爭，自堪
    信為真實。又系爭土地係變更新店都市計畫（直潭、屈尺地
    區）為新店水源特定區計畫內之甲種風景區，並非農業用地
    之事實，有被告不爭執真正之臺北縣新店市公所都市計畫土
    地使用分區證明書（見本院卷第10頁）附卷可稽，是被告抗
    辯系爭土地面積未及100 坪，不能分割云云，難謂可採。故
    原告主張系爭土地亦無因物之使用目的不能分割情形，應堪
    採信。從而，原告依前開規定訴請裁判分割系爭土地，洵屬
    有據。
四、次按共有物之分割，依共有人協議之方法行之，分割之方法
    不能協議決定者，法院得因任何共有人之聲請，命以原物分
    配於各共有人；或變賣共有物，以價金分配於各共有人；以
    原物為分配時，如共有人中有不能按其應有部分受分配者，
    得以金錢補償之，民法第824 條定有明文，是以法院為裁判
    分割時，本有自由裁量權，不受任何共有人主張之拘束（最
    高法院29年上字第1792號判例意旨參照）。查系爭土地為規
    則長方形，其上種植果樹及竹木，旁之臺北縣新店市○○段
    塗潭小段35之1 地號土地，雖為私有土地，然其上與系爭土
    地緊鄰處，已開設寬約2 公尺之道路，以連接臺北縣新店市
    ○○路，業經本院勘驗現場，製有勘驗筆錄，並有土地複丈
    成果圖、現場照片（見本院卷第24頁、第25頁、第29頁、第
    18頁至第20頁、第36頁至第39頁）在卷足憑。又兩造就系爭
    土地以如臺北縣新店地政事務所複丈成果圖所示方案分割，
    當場表示同意（見本院卷第24頁）；參以此方案方割，分割
    後取得各該部分土地者，均因緊鄰既有道路而得發揮較大之
    土地經濟效用，故本院斟酌系爭土地之地形、使用現況、及
    當事人之意願等情，爰命以原物分配於各共有人，並以附圖
    所示方案分割，即將附圖編號Ａ部分面積158 平方公尺分歸
    原告取得；編號Ｂ部分面積157 平方公尺分歸被告取得。至
    於兩造雖均表示希望分配附圖編號Ａ部分，然均未能陳明系
    爭土地以附圖何部分分歸原告或被告，對其有何利益或不利
    益？揆諸前開規定及說明，本院參酌系爭土地之地形、使用
    現況及鄰地狀態等情，為上開之分配，以符合系爭土地使用
    之效益。次查，系爭土地如附圖編號Ａ部分，面積較編號Ｂ
    部分土地多1 平方公尺，是附圖編號Ａ部分之土地價值，顯
    較Ｂ部分之土地價值為高，故本件以原物為分配，有共有人
    中不能按其應有部分受分配之情，本院自應判命取得系爭土
    地附圖編號Ａ部分土地之原告補償適當之金額予被告，以符
    合民法第825 條所定共有物原物分割為共有物應有部分相互
    移轉之本旨。本件經委請天開不動產估價師聯合事務所就系
    爭土地分割結果，依附圖所示編號Ａ、Ｂ部分加以鑑定其價
    值，經其查訪鄰近市場供需、區域狀況等情，據此估算兩者
    間價值之差異後，認附圖編號Ａ部分之土地價值為新臺幣（
    下同）63萬2,000元，附圖Ｂ部分土地價值則為62萬8,000元
    ，有該估價報告書在卷為憑（附於本院卷外）。從而，揆諸
    前開規定及說明，本院自應命原告補償4,000元（計算式：6
    3萬2,000元-62萬8,000元＝4,000元 ）予被告。至於被告雖
    抗辯系爭土地上作物為被告所栽種，原告亦應賠償被告等語
    ，然為原告所否認，而被告未能舉證以實其說，且就系爭土
    地並無分管約定之事實，為兩造所不爭執，是被告上開抗辯
    ，難認可採。
五、綜上，原告依民法第823條第1項之規定，起訴請求原物分割
    兩造共有系爭土地，洵屬有據，應予准許。本院斟酌系爭土
    地之地形、使用現況及當事人之意願等情，將系爭土地按如
    附圖所示方案分割，即附圖編號Ａ部分面積158 平方公尺分
    歸原告取得；編號Ｂ部分面積157 平方公尺分歸被告取得。
    原告並應找補被告4,000元。
六、兩造其餘之攻擊及防禦方法，經本院斟酌後，認為均不足以
    影響本判決之結果，無逐一詳予論駁之必要，併此敘明。
七、另因共有物分割之事件涉訟，由敗訴當事人負擔顯失公平者
    ，法院得酌量情形，命勝訴之當事人負擔其一部，民事訴訟
    法第80條之1 定有明文。查系爭土地雖因兩造無法達成分割
    協議，原告因而提起訴訟，但兩造均因系爭土地之分割而互
    蒙其利，故依上開規定，本院認此部分訴訟費用應由兩造按
    分割前之原所有權應有部分比例負擔。
八、據上論結：本件原告之訴為有理由，依民事訴訟法第385條
    第1項前段、第80條之1，判決如主文。
中    華    民    國    98    年    2     月    18   日
                  民事第三庭  審判長法  官  丁蓓蓓
                                    法  官  黃明發
                                    法  官  周玉琦
以上正本係照原本作成。
如對本判決上訴，須於判決送達後20日內向本院提出上訴狀。
中    華    民    國    98    年    2     月    18    日
                                    書記官  劉英權


司法院資訊處製作；財團法人民間司法改革基金會備份。
